【裁判字號】    99,訴,1688
【裁判日期】    990824
【裁判案由】    撤銷所有權移轉登記
【裁判全文】
臺灣臺北地方法院民事判決              99年度訴字第1688號
原      告  丁○(台灣)商業銀行股份有限公司
法定代理人  庚○○
訴訟代理人  乙○○
            甲○○
            丙○○
被      告  戊○○
            己○○
上列當事人間撤銷所有權移轉登記等事件，本院於民國99年8 月
10日言詞辯論終結，判決如下：
    主      文
原告之訴駁回。
訴訟費用由原告負擔。
    事實及理由
一、原告起訴時其法定代理人原為利明猷，嗣於本件繫屬中改由
    庚○○為法定代理人，業經原告具狀聲明承受訴訟，有聲明
    狀、公司登記資料查詢附卷可稽（見本院卷第93、94頁），
    核與民事訴訟法第176 條規定尚無不合，應予准許。
二、原告起訴主張略以：
  (一)被告戊○○於民國95年6 月19日向伊申請信用卡，及於97年
    12月26日向伊申請卡友吉享貸個人信用貸款，卡號分別為00
    00000000000000及0000000000000000，惟被告戊○○自98年
    3 月起即未依約繳納帳款，至今仍積欠消費本金586,654 元
    及利息未清償，伊向本院聲請核發支付命令，經本院核發98
    年度促字第22055 號支付命令並確定在案。
  (二)詎被告戊○○為避免遭強制執行，竟於98年4 月8 日將其所
    有坐落台北縣新店市○○段637 地號土地（權利範圍197/10
    ,000）及其上同段2318建號、門牌號碼台北縣新店市○○街
    190 巷21號4 樓建物（以下稱系爭不動產），以買賣為原因
    而移轉登記予其子即被告己○○，然被告2 人既為母子關係
    ，實難令人相信渠等間確有債權債務或金錢給付之關係，且
    系爭不動產移轉登記予被告己○○後，抵押貸款並未隨同移
    轉，債務人仍係被告戊○○，顯見被告2 人間之買賣契約關
    係乃通謀虛偽意思表示而應屬無效。伊為被告戊○○之債權
    人，被告戊○○既怠於行使回復原狀之權利，伊自得依民法
    第242 條之規定行使代位權，請求被告己○○塗銷系爭不動
    產之所有權移登記，並回復為被告戊○○所有。
  (三)退步言之，縱認被告2 人間之買賣契約關係非屬通謀虛偽意
    思表示，然被告2 人間之買賣契約關係有損害於伊之權利，
    而被告2 人為母子關係，且同住一屋，被告己○○對被告戊
    ○○積欠伊債務未清償乙事當知之甚詳，伊自得依民法第24
    4 條第2 項之規定請求撤銷被告2 人間之買賣行為，爰依法
    提起本件訴訟等語。並先位聲明：1.確認被告間就系爭不動
    產於98年4 月8 日經台北縣新店地政事務所以買賣為登記原
    因所為之所有權移轉登記之買賣契約無效。2.上開所有權移
    轉登記應予塗銷，並回復登記為被告戊○○所有；備位聲明
    ：1.被告間就系爭不動產於98年4 月8 日經台北縣新店地政
    事務所以買賣為登記原因所為之所有權移轉登記，其買賣之
    債權行為及移轉登記之物權行為均應予塗銷。2.上開所有權
    移轉登記應予塗銷，並回復登記為被告戊○○所有。
三、被告則略以：被告戊○○為工廠作業員，金融風暴後因上班
    時數減少及休無薪假，系爭不動產之貸款於被告戊○○休無
    薪假時均由被告己○○支付，嗣被告戊○○因無力繼續清償
    系爭不動產之貸款，始將系爭不動產出售予己○○。被告2
    人簽訂買賣契約，係約定買賣總價金430 萬元，由被告己○
    ○先支付頭期款5 萬元，其餘部分則由被告己○○承接系爭
    不動產原來之銀行貸款，被告2 人間確有買賣關係存在等語
    ，資為抗辯。並聲明：原告之訴駁回。
四、兩造不爭執事項：
  (一)被告戊○○於民國95年6 月19日向原告申請信用卡，及於97
    年12月26日向原告申請卡友吉享貸個人信用貸款，卡號分別
    為0000000000000000、0000000000000000，嗣被告戊○○於
    98年3 月起即未依約繳款，經原告向本院聲請核發支付命令
    ，本院於98年8 月18日以98年度促字第22055 號支付命令命
    被告給付原告新台幣（下同）633,111 元，及其中本金586,
    654 元部分自98年7 月28日起至清償日止按年息20% 計算之
    利息，該支付命令於98年9 月14日確定在案。
  (二)被告戊○○於98年4 月8 日將其所有坐落台北縣新店市○○
    段637 地號土地（權利範圍197/10,000）及其上同段2318建
    號、門牌號碼台北縣新店市○○街190 巷21號4 樓建物，以
    買賣為原因而移轉登記予其子即被告己○○。
五、本件之爭點為：
  (一)被告戊○○、己○○間關於系爭不動產之買賣契約，是否為
    通謀虛偽意思表示而為無效？
  (二)原告得否依民法第244 條第2 項規定請求撤銷被告戊○○、
    己○○間就系爭不動產間之買賣契約關係？
六、本院得心證之理由：
  (一)關於被告戊○○、己○○間關於系爭不動產之買賣契約，是
    否為通謀虛偽意思表示而為無效之部分：
  1.按表意人與相對人通謀而為虛偽意思表示者，其意思表示無
    效，民法第87條第1 項前段定有明文。次按第三人主張表意
    人與相對人通謀而為虛偽意思表示者，該第三人應負舉證之
    責，此有最高法院48年台上字第29號判例意旨可資參照。
  2.查被告2 人曾於97年12月20日就系爭不動產簽訂買賣契約書
    ，約定由被告己○○以430 萬元之價格向被告戊○○購買系
    爭不動產，此有不動產買賣契約書在卷可佐（見本院卷第66
    頁至69頁）。原告雖主張被告2 人間關於系爭不動產之買賣
    行為為通謀虛偽意思表示云云，惟被告戊○○前於95年1 月
    18日以系爭不動產向永豐商業銀行新生分行貸借480 萬元，
    截至99年7 月2 日止之貸款餘額為3,956,477 元，月付金繳
    納方式為每月自被告戊○○於該行之活儲帳號000000000000
    00帳戶內自動扣款，目前債務人仍為被告戊○○，惟自98年
    8 月後，被告己○○於每月扣款日前，以跨行匯入或現金存
    入方式存入25,000元至戊○○前開活儲帳戶等情，此有永豐
    商業銀行新生分行99年7 月20日永豐銀新生分行（099 ）字
    第00018 號函暨所檢附之交易查詢、往來明細查詢附卷可稽
    （見本院卷第95頁至98頁），被告己○○若非向被告戊○○
    購買系爭不動產，應無清償系爭不動產貸款之理。另徵諸被
    告己○○曾向全球人壽保險公司投保人壽保險，嗣於98年3
    月間終止該保險契約關係，經全球人壽保險公司退還142,43
    2 元，亦有全球人壽保險公司給付通知書在卷可參（見本院
    卷第70頁），足見被告己○○並非無資力可分期償還永豐商
    業銀行之貸款。至前開貸款債務之債務人雖仍係被告戊○○
    ，然不動產抵押貸款之債務人，本不必係不動產之所有人，
    尚難因前開貸款債務之債務人仍係被告戊○○，未向永豐商
    業銀行新生分行辦理變更為被告己○○之名義，即遽認被告
    2 人間之買賣契約關係為通謀虛偽意思表示。此外，原告復
    未提出其他事證足證被告2 人間確係通謀虛偽意思表示而簽
    訂系爭買賣契約，其此部分主張實屬無據。
  (二)關於原告得否依民法第244 條第2 項規定請求撤銷被告戊○
    ○、己○○間就系爭不動產間買賣契約關係之部分：
  1.按債務人所為之有償行為，於行為時明知有損害於債權人之
    權利者，以受益人於受益時亦知其情事者為限，債權人得聲
    請法院撤銷之，民法第244 條第2 項定有明文；次按債務人
    出賣其財產非必生減少資力之結果，苟出賣之財產已獲得相
    當之對價，用以清償具有優先受償權之債務，則一方面減少
    其財產，一方面減少其債務，其對於普通債權人，即難謂為
    詐害行為（參照最高法院51年台上字第302 號判例意旨）。
    又民事訴訟如係由原告主張權利者，應先由原告負舉證之責
    ，若原告先不能舉證，以證實自己主張之事實為真實，則被
    告就其抗辯事實即令不能舉證，或其所舉證據尚有疵累，亦
    應駁回原告之請求（參照最高法院17年上字第917 號判例意
    旨）。
  2.本件被告戊○○將系爭不動產出售予被告己○○，被告己○
    ○則自98年8 月起，於每月扣款日前以跨行匯入或現金存入
    方式存入25,000元至戊○○前開活儲帳戶，用以清償所積欠
    永豐商業銀行新生分行之抵押貸款等情，業如前述，則被告
    戊○○雖一方面減少其財產，惟一方面亦減少其債務，揆諸
    前開說明，尚難認為係詐害行為。次查，原告雖主張被告己
    ○○對被告戊○○積欠原告債務未清償乙事當知之甚詳，然
    被告2 人雖係母子，且一同居住，然被告己○○既已成年，
    且已在外任職，有獨立之經濟能力，究難僅憑被告2 人係母
    子關係，且一同居住，即率予推論被告己○○對於被告戊○
    ○之財務狀況必知之甚詳，原告既未另舉其他事證以證明被
    告己○○確知悉被告戊○○積欠原告債務未清償乙事，則原
    告依民法第244 條第2 項規定請求撤銷被告戊○○、己○○
    間就系爭不動產間之買賣契約關係，亦無理由。
七、從而，原告先位依民法第87條第1 項、第242 條等規定，聲
    明請求：1.確認被告間就系爭不動產於98年4 月8 日經台北
    縣新店地政事務所以買賣為登記原因所為之所有權移轉登記
    之買賣契約無效。2.上開所有權移轉登記應予塗銷，並回復
    登記為被告戊○○所有；備位依民法第244 條第2 項規定，
    聲明請求：1.被告間就系爭不動產於98年4 月8 日經台北縣
    新店地政事務所以買賣為登記原因所為之所有權移轉登記，
    其買賣之債權行為及移轉登記之物權行為均應予塗銷。2.上
    開所有權移轉登記應予塗銷，並回復登記為被告戊○○所有
    ，均無可採，應予駁回。
八、本件為判決之基礎已臻明確，兩造其餘之攻擊或防禦方法及
    證據，經本院斟酌後，認為均不足以影響本判決之結果，自
    無逐一詳予論駁之必要，併此敘明。
九、據上論結：本件原告之訴為無理由，依民事訴訟法第78條，
    判決如主文。
中    華    民    國    99    年    8     月    24    日
                  民事第六庭法  官  蔡和憲
上為正本係照原本作成。
如對本判決上訴，須於判決送達後20日內向本院提出上訴狀。如
委任律師提起上訴者，應一併繳納上訴審裁判費。
中    華    民    國    99    年    8     月    24    日
                            書記官  廖素芳

司法院資訊處製作；財團法人民間司法改革基金會備份。
